【裁判字號】    98,上訴,890
【裁判日期】    980826
【裁判案由】    誣告
【裁判全文】
臺灣高等法院高雄分院刑事判決         98年度上訴字第890號
上  訴  人
即  被  告  甲○○
上列上訴人因誣告案件，不服臺灣高雄地方法院98年度訴字第42
9 號中華民國98年6 月2 日第一審判決（起訴案號：臺灣高雄地
方法院檢察署98年度偵字第5280號），提起上訴，本院判決如下
：
    主  文
原判決撤銷。
甲○○無罪。
    理  由
一、公訴意旨略以：被告甲○○明知告訴人乙○○未夥同30餘名
    不詳男子強押其至臺灣銀行宜蘭分行提領現金，亦未強迫其
    簽立支票以償還積欠告訴人新臺幣（下同）15萬元之債務，
    竟為規避告訴人向其追索上開債務，且意圖使告訴人受刑事
    處分，基於誣告之犯意，於民國96年2 月5 日上午11時許，
    在高雄市政府警察局鼓山分局內惟派出所，虛構事實向員警
    佯稱：告訴人於95年間，因位於宜蘭縣宜蘭市○○路57巷25
    號之住宅需裝修，經朋友介紹被告承包相關改建裝潢工程，
    雙方因工程款而有債務糾紛，乃於96年1 月22日上午11時30
    分許，約被告前往上址商談處理工程施工相關事宜，席間雙
    方意見不合，告訴人遂夥同真實姓名年籍不詳之成年男子30
    餘人，強押被告至臺灣銀行宜蘭分行提領現金，因被告忘記
    密碼無法提款，又將被告強押至宜蘭縣宜蘭市○○路○ 段16
    8 號之巨人歡樂廣場內，脅迫其簽發面額3 萬元之支票1 張
    、5 萬元之支票3 張云云，並於警詢時表示對告訴人提出恐
    嚇取財之刑事告訴，而向該管公務員誣告告訴人犯罪。嗣經
    臺灣宜蘭地方法院檢察署檢察官偵辦後，對告訴人以96年度
    偵字第1207號為不起訴處分確定，始查悉上情。因認被告涉
    犯刑法第169 條第1 項誣告罪嫌云云。
二、按被告以外之人於審判外之陳述，雖不符刑事訴訟法第159
    條之1 至第159 條之4 之規定，而經當事人於審判程序同意
    作為證據，法院審酌該言詞陳述或書面陳述作成時之情況，
    認為適當者，亦得為證據。當事人、代理人或辯護人於法院
    調查時知有第159 條第1 項不得為證據之情形，而未於言詞
    辯論終結前聲明異議者，視為有前項之同意，同法第159 條
    之5 第1 、2 項定有明文。立法意旨在於傳聞證據未經當事
    人之反對詰問予以核實，原則上先予排除，惟若當事人已放
    棄反對詰問權，於審判程序中表明同意該等傳聞證據可作為
    證據，基於尊重當事人對傳聞證據之處分權，及證據資料愈
    豐富，愈有助於真實發見之理念，且強化言詞辯論主義，使
    訴訟程序得以順暢進行，上開傳聞證據亦均具有證據能力。
    查本案據以認定被告犯罪事實之被告以外之人之言詞或書面
    陳述，被告及檢察官於本院審理時，均同意作為證據，且於
    本院言詞辯論終結前，均未聲明異議，而本院審酌該言詞陳
    述及書面陳述作成之情況，未見有何不適當之情形，故依前
    開規定，均得為證據。
三、按犯罪事實應依證據認定之，無證據不得認定犯罪事實，刑
    事訴訟法第154 條第2 項定有明文。又認定犯罪事實所憑之
    證據，雖不以直接證據為限，間接證據亦包括在內；然而無
    論係直接或間接證據，其為訴訟上之證明，須於通常一般之
    人均不致有所懷疑，而得確信其為真實之程度者，始得據為
    有罪之認定，倘其證明尚未達到此一程度，而有合理性之懷
    疑存在時，即難為有罪之認定。再者，告訴人之告訴係以使
    被告受刑事訴追為目的，是其陳述是否與事實相符，仍應調
    查其他證據以資審認（最高法院52年台上字第1300號、76年
    度台上字第4986號判例意旨參照）。按告訴人所訴事實，不
    能證明其係實在，對於被訴人為不起訴處分確定者，是否構
    成誣告罪，尚應就其有無虛構誣告之故意以為斷，並非當然
    可以誣告罪相繩（最高法院59年度台上字第581 號判例意旨
    參照）。而誣告罪之構成要件，首須意圖他人受刑事或懲戒
    處分，次須向該管公務員誣告。稱誣告即虛構事實進而申告
    他人犯罪而言，所謂虛構事實，係指明知無此事實而故意捏
    造者而言，如若出於誤信、誤解、誤認或懷疑有此事實，或
    對於其事實張大其詞，或資為其訟爭上之攻擊或防禦方法，
    或其目的在求判明是非曲直者，固均不得謂屬於誣告，即其
    所申告之事實，並非完全出於憑空捏造或尚全然無因，只以
    所訴事實，不能積極證明為虛偽或因證據不充分，致被誣人
    不受追訴處罰者，仍不得謂成立誣告罪（最高法院43年度台
    上字第251 號判例意旨、83年度台上字第1959號判決意旨參
    照）。
四、本件檢察官認被告甲○○涉有誣告罪嫌，係以：1.被告於偵
    查中供述有向警方申告上述告訴人犯罪之事實；2.告訴人於
    偵查中指訴稱被告申告內容係虛構；3.在場證人丁○○、丙○○證稱當時並無被告所申告之事實；4.被告向高雄市政府
    警察局鼓山分局內惟派出所申告之筆錄、報案三聯單及受理
    各類案件紀錄；5.臺灣宜蘭地方法院檢察署96年度偵字第12
    07號案件之不起訴處分書及偵查卷宗等為其論據。訊據被告
    堅決否認有何上揭誣告犯行，辯稱：告訴人、丙○○、丁○○確實跟另一個不知名之司機載伊到臺灣銀行宜蘭分行，到
    銀行後就由丙○○下車押伊進入銀行裡面，伊假借忘記密碼
    和帶提款卡，一行人又帶伊至宜蘭文化中心對面之遊藝場要
    伊簽本票，伊就說由伊開支票，一行人又到伊住處，由伊開
    支票，伊母親在場，但伊怕母親擔心，所以裝作沒事，丙○○拿到支票就走了。伊告告訴人並不是要讓告訴人有罪，只
    是警告告訴人這樣做不對。在工地時確實有很多人，但人數
    伊不確定，伊提出告訴之警詢筆錄時，記載30餘人押伊到銀
    行，是製作筆錄的員警打字太慢造成的誤記云云。經查：
  (一)被告於上開時、地，向高雄市政府警察局鼓山分局之員警申
    告告訴人有恐嚇取財犯行，經臺灣宜蘭地方法院檢察署檢察
    官偵查後，對告訴人為不起訴處分確定之事實，除有高雄市
    政府警察局鼓山分局內惟派出所96年2 月5 日調查筆錄、高
    雄市政府警察局鼓山分局受理案件報案三聯單、高雄市政府
    警察局鼓山分局受理各類案件紀錄表各1 份（見警卷第4 至
    5 頁、第12、13頁），及臺灣宜蘭地方法院檢察署96年度偵
    字第1207號不起訴處分書1 份（見臺灣宜蘭地方法院檢察署
    96 年 度偵字第1207號卷（第50至51頁）等在卷可稽，故被
    告確有於上開時、地，申告告訴人犯罪，及告訴人經不起訴
    處分確定之事實，應可認定。又依該對告訴人不起訴處分書
    之理由記載，檢察官係認僅有被告（即該案之告訴人）一人
    之指訴，且認被告指訴有瑕疵，而認被告申告告訴人（即該
    案之被告）之犯罪事實不能證明，因而為不起訴處分。參諸
    上開說明，該案雖經不起訴處分確定，但被告是否構成誣告
    罪，尚應就其有無虛構誣告之故意以為斷，並非當然即可以
    誣告罪相繩。
  (二)依被告在上開案件中之指訴，及告訴人、當時在場之丙○○
    、丁○○等人之證述，其等確有於96年1 月22日上午11時30
    分許，在宜蘭市○○路57巷25號工地見面，其後因被告欲提
    款而再前往臺灣銀行宜蘭分行，後被告未提領到款項，而再
    轉往丙○○經營之電玩店即巨人歡樂廣場內協調，嗣又前往
    被告之母親在宜蘭市之住處，被告並在該住處簽發支票交付
    告訴人及丁○○之事實，並有被告簽發之3 紙支票經提示後
    退票之支票及退票理由單影本等在卷可稽（見宜蘭地檢96偵
    1207號卷第12至14頁），故此部分之事實，應可認定。
  (三)而被告對於當時與告訴人相約見面之原因係稱：伊擔任室內
    工程設計工作，由於與雇主即告訴人因工程問題，與告訴人
    約在宜蘭市○○路57巷25號工地見面協商解決。我們是要協
    調建築的問題，因包商丁○○與告訴人意見不合，丁○○怕
    收不到尾款，希望告訴人先付，但告訴人怕付錢後未如期完
    工。又房屋稅金及牌照共6 萬元，告訴人不願支付由我們代
    付。當天是告訴人約見面，是為了後續工程與該6 萬元，她
    說要付給伊，在工地時確實有很多人，伊確係受迫簽發支票
    等語。告訴人就此則於偵查中證稱：是被告將工程款全部拿
    走，並未依照契約興建，又騙伊要加蓋，之後又停工。伊認
    為丙○○比較有見過世面，伊就請他出來協調這件事情，伊
    本來是在工地談解決方案，後來因認為工地髒亂，才建議到
    丙○○的店。當天是被告打電話給伊，要求伊給他6 萬元，
    伊就約他到工地碰面，不然他平常不會出面。……被告說要
    到臺灣銀行領現金，到那邊之後，他又說他忘記密碼，後來
    才又說改到他家開支票，伊拿到支票後，大家就解散了等語
    （見97年9 月26日偵訊筆錄，宜蘭地檢97他194 號卷第45至
    48頁）。則關於此部分之事實，依據上開被告供述及告訴人
    所證，足認告訴人與被告間因工程糾紛，告訴人認被告避不
    見面，後因被告要求告訴人付6 萬元，告訴人乃以此為由約
    被告到工地見面，則被告當天前往工地之目的是向告訴人取
    款，何以最後數度變易地點，並由被告簽發支票交付告訴人
    ？則被告是否因受迫而簽發支票交付告訴，依常情，實不能
    無疑。又依告訴人上開所證，其等係與被告到臺灣銀行宜蘭
    分行提款時，被告以忘記密碼為由，因而未提領到款項，但
    被告既係作室內工程設計而在外從事商業行為之人，提款卡
    應係經常使用之財務工具，其怎會於專程前往銀行提款時忘
    記提款卡密碼？此亦與常情有違，則被告當時是否確係因被
    迫提款，而故意以此拖延付款時間，依常情，亦有可疑。則
    告訴人所指訴被告誣告犯行，實不能遽予採信。
  (四)另證人丙○○於偵查中證稱：因為被告與告訴人、丁○○要
    終止合約，伊做過代書，所以幫忙，到巨人歡樂廣場寫終止
    合約書。因為被告說他沒有支票，所以才寫終止合約書，當
    天是被告要給告訴人15萬元，給丁○○3 萬元，後來被告他
    有支票放在他家，所以去被告家中開票，因為開票終止合約
    書沒有用了，就當場撕掉等語（見97年9 月26日偵訊筆錄，
    宜蘭地檢97他194 號卷第46至48頁），但依上情，被告是否
    是被迫提款，已有可疑，又於未提領到款項後，與告訴人等
    人共同到丙○○經營之電玩店內，再依丙○○上開所證，被
    告於該電玩店內又係應告訴人之要求而簽約終止合約，後又
    返家簽發支票，則被告為此簽約、開票行為，是否亦係被迫
    而為，依常情，亦有可疑。且丙○○又係告訴人請來幫助處
    理工程糾紛之人，其所證依常情亦有迴護告訴人之虞，則其
    所為不利於被告之證詞，是否可以採信，亦不能無疑。
  (五)又證人丁○○於原審審理時雖具結證稱：當天在工地有伊和
    告訴人、丙○○及被告4 人，告訴人及丙○○並無帶人到現
    場，在工地時並沒有發生爭執大家就離開了，伊並沒有跟被
    告及告訴人、丙○○3 人一起走云云（見原審98年5 月19日
    審判筆錄，原審98訴429 卷第34至37頁），但其於偵查中先
    證稱：丙○○載伊、被告及告訴人去臺灣銀行領錢，但沒有
    領到，被告說要開票云云（見96年4 月16日偵訊筆錄，宜蘭
    地檢96偵1207號卷第42至43頁），後又證稱：告訴人有他的
    乾兒子丙○○出來處理這件事，伊有看到告訴人要求被告退
    錢，但被告不肯。伊所取得的3 萬元支票與他們間的糾紛無
    關。伊有去工地，後來說要去電玩店，他們走他們的，伊則
    自己開車過去，他們應該沒有去銀行云云（見97年8 月27日
    偵訊筆錄，宜蘭地檢97他194 號卷第34至35頁），據上可知
    ，丁○○對於其是否有與告訴人等共同到臺灣銀行宜蘭分行
    及巨人歡樂廣場之事實，前後證述並不一致，而其後又與告
    訴人相同，取得被告簽發之支票，則其自身對本案亦有利害
    關係，故其所為前後不一致之證詞，是否可以採信，亦不能
    無疑，而不能遽採為不利於被告之認定。
  (六)綜上，被告雖於有上開時、地，申告告訴人犯恐嚇取罪之事
    實，且告訴人經偵查後業經檢察官為不起訴處分確定，但依
    上開事證，告訴人確可懷疑有與他人有共同強迫被告提款及
    簽發支票之情，故被告是否確係虛構事實誣告，依上開說明
    ，尚不能無疑，而不能遽予認定。又既有上開懷疑，縱被告
    所申告告訴人係與30人共同為上開犯行之事實確有所不實，
    亦應屬被告於事實張大其詞，依上開說明，尚不得以此即謂
    屬於誣告。
五、綜上所述，檢察官所舉上開證據尚不足為被告有罪之認定。
    本件復查無其他積極證據，足資認定被告有何檢察官指稱之
    誣告犯行，揆諸上揭法條及說明，被告之犯罪尚屬不能證明
    ，而應為無罪之諭知。
六、原審未察，遽為被告有罪判決，被告上訴否認犯罪，而指摘
    原審判決不當，為有理由，應由本院予以撤銷改判，為被告
    無罪判決之諭知。
據上論結，應依刑事訴訟法第369 條第1 項前段、第364 條、第
301 第1 項，判決如主文。
本案經檢察官林敏惠到庭執行職務。
中    華    民    國    98    年    8     月    26    日
                  刑事第七庭    審判長法  官  莊飛宗
                                      法  官  孫啟強
                                      法  官  邱明弘
以上正本證明與原本無異。
如不服本判決應於收受本判決後10日內向本院提出上訴書狀，其
未敘述上訴理由者，並得於提起上訴後10日內向本院補提理由書
狀（均須按他造當事人之人數附繕本）「切勿逕送上級法院」。
中    華    民    國    98    年    8     月    26    日
                                       書記官  曾允志


司法院資訊處製作；財團法人民間司法改革基金會備份。
